ACORDAO-COMPLETO-2456355

ACÓRDÃO 3716/2021 ATA 6/2021 - SEGUNDA CÂMARA

VISTOS, relatados e discutidos estes autos de reformas de militares da Marinha do Brasil;
ACORDAM os Ministros do Tribunal de Contas da União, reunidos em sessão da 2ª Câmara, diante das razões expostas pelo Relator, com fundamento no art. 71, inciso III, da Constituição Federal e nos arts. 1º, inciso V, 39, inciso II, e 45 da Lei 8.443/1992, em:
9.1. considerar legais e conceder o registro dos atos de Joao Batista Goncalves e Ronie Parride Caleffi;
9.2. considerar ilegal o ato de alteração de reforma de Carlos Guilherme Mayer, recusando seu respectivo registro;
9.3. dispensar o ressarcimento das quantias indevidamente recebidas, em boa-fé, pelo interessado, consoante o Enunciado 106 da Súmula de Jurisprudência deste Tribunal;
9.4. determinar ao Comando da Marinha que:
9.4.1. faça cessar, no prazo de 15 (quinze) dias, contado a partir da ciência desta deliberação, os pagamentos decorrentes do ato impugnado, sob pena de responsabilidade solidária da autoridade administrativa omissa, consoante disposto nos arts. 71, inciso IX, da Constituição Federal, e 262 do Regimento Interno desta Corte;
9.4.2. dê ciência do inteiro teor desta deliberação a Carlos Guilherme Mayer, alertando-o de que o efeito suspensivo proveniente da interposição de eventuais recursos, caso não providos, não o exime da devolução dos valores indevidamente percebidos após a notificação;
9.4.3. envie a esta Corte de Contas, no prazo de 30 (trinta) dias, por cópia, comprovante de que o interessado teve ciência desta deliberação.

Atos de reforma, submetidos, para fins de registro, à apreciação do Tribunal de Contas da União (TCU), de acordo com o art. 71, inciso III, da Constituição Federal.  Os atos foram cadastrados e disponibilizados ao TCU por intermédio do Sistema e-Pessoal, na forma do art. 2º e 4º da Instrução Normativa TCU 78/2018.

Segunda Câmara

Comando da Marinha.

3. Interessados/Responsáveis:
3.1. Interessados: Carlos Guilherme Mayer (XXX.461.297-XX); Joao Batista Goncalves (XXX.905.927-XX); Ronie Parride Caleffi (XXX.574.887-XX).

13.1. Ministros presentes: Raimundo Carreiro (na Presidência) e Aroldo Cedraz (Relator).
13.2. Ministros-Substitutos convocados: Marcos Bemquerer Costa e André Luís de Carvalho.

ACORDAO-COMPLETO-2535759

Acórdão 6993/2022 - Segunda Câmara

AROLDO CEDRAZ

Transcrevo, a seguir, a instrução subscrita por Auditora Federal da Sefip (peça 6) , a qual contou com a anuência do corpo diretivo daquela unidade especializada (peça 7) :
INTRODUÇÃO
Trata-se de atos de reforma, submetidos, para fins de registro, à apreciação do Tribunal de Contas da União (TCU) , de acordo com o art. 71, inciso III, da Constituição Federal.  Os atos foram cadastrados e disponibilizados ao TCU por intermédio do Sistema e-Pessoal, na forma do art. 2º e 4º da Instrução Normativa TCU 78/2018.
Os atos desse processo pertencem às seguintes unidades:
Unidade emissora: COMANDO DA MARINHA.
Unidade cadastradora:  COMANDO DO PESSOAL DE FUZILEIROS NAVAIS.
Subunidade cadastradora: CPESFN - REFORMA.
EXAME TÉCNICO
Procedimentos aplicados
Os procedimentos para exame, apreciação e registro de atos de pessoal encontram-se estabelecidos na Instrução Normativa TCU 78/2018 e na Resolução TCU 206/2007. Essas normas dispõem que os atos de pessoal disponibilizados por meio do e-Pessoal devem ser submetidos previamente a críticas automatizadas, com base em parâmetros predefinidos.
As críticas das informações cadastradas na etapa de coleta do ato foram elaboradas e validadas levando-se em conta as peculiaridades de cada ato. Os itens verificados nessa etapa são inerentes a dados cadastrais, fundamentos legais, mapa de tempo, ficha financeira, assim como eventuais ocorrências de acumulação. Trata-se de verificações abrangentes, minuciosas e precisas e sem a necessidade de ação humana e, portanto, menos suscetível a falhas. As críticas aplicadas estão discriminadas no sistema, no Menu e-Pessoal, opção "Crítica", que podem ser acessadas mediante concessão de perfil específico a servidores do TCU responsáveis pela análise.
Além das críticas automatizadas, há verificação humana adicional no caso de haver alertas do sistema ou informações não formatadas, como esclarecimentos do gestor ou do controle interno.  
As críticas também consideram os registros do Sistema Integrado de Administração de Recursos Humanos (Siape) . O Siape disponibiliza informações atualizadas sobre as parcelas que integram os proventos, diferentemente, portanto, do e-Pessoal, que informa as parcelas no momento do registro do ato. 
Essa confrontação com o Siape fornece uma visão atual e verdadeira da situação, o que permite descaracterizar irregularidades e inconsistências que, embora constantes do e-Pessoal, já foram corrigidas.
As verificações detectadas nos atos encontram-se discriminadas na aba de pendências de cada ato no sistema e-Pessoal, bem como nos espelhos dos atos contemplados por esta instrução.
Exame das Constatações
Ato: 139985/2019 - Interessado: JOAO BATISTA GONCALVES - CPF: XXX.905.927-XX
Parecer do Controle Interno: considerar o ato Legal.
Por intermédio de análises realizadas por esta Unidade Técnica no presente ato, não se constatou irregularidade que obste a chancela pela legalidade.
Encaminhamento do ato: 
Considerar LEGAL e conceder registro do ato de JOAO BATISTA GONCALVES. 
Ato: 35216/2020 - Interessado: RONIE PARRIDE CALEFFI - CPF: XXX.574.887-XX
Parecer do Controle Interno: considerar o ato Legal.
Por intermédio de análises realizadas por esta Unidade Técnica no presente ato, não se constatou irregularidade que obste a chancela pela legalidade.
Encaminhamento do ato: 
Considerar LEGAL e conceder registro do ato de RONIE PARRIDE CALEFFI. 
Ato: 49017/2020 - Interessado: CARLOS GUILHERME MAYER - CPF: XXX.461.297-XX
Parecer do Controle Interno: considerar o ato Legal.
Por intermédio de análises realizadas por esta Unidade Técnica no presente ato, não se constatou irregularidade que obste a chancela pela legalidade.
Encaminhamento do ato: 
Considerar LEGAL e conceder registro do ato de CARLOS GUILHERME MAYER. 
CONCLUSÃO
A abrangência e a profundidade das verificações levadas a efeito fundamentam convicção de que os atos 139985/2019, 35216/2020 e 49017/2020 podem ser apreciados pela legalidade, em razão de não terem sido encontradas irregularidades nos atos, de acordo com o item Exame das Constatações desta instrução.
PROPOSTA DE ENCAMINHAMENTO
Ante o exposto, com fundamento no art. 71, inciso III, da Constituição Federal, no art. 1º, inciso V, e art. 39, incisos I e II, da Lei 8.443/1992, no art. 260 do Regimento Interno do Tribunal de Contas da União, propõe-se: 
Considerar  LEGAIS e conceder o registro dos atos de JOAO BATISTA GONCALVES, RONIE PARRIDE CALEFFI e CARLOS GUILHERME MAYER.
2.	Discordando quanto a proposta relativa ao ato relacionado a Carlos Guilherme Mayer, o Ministério Público junto ao TCU lançou o seguinte parecer aos autos:
	Trata-se de processo consolidado com três atos de reforma concedidas pelo Ministério da Defesa - Comando da Marinha.
2.	Em pareceres uniformes a Secretaria de Fiscalização de Pessoal (Sefip) propôs a legalidade e registro dos atos (peças 6-7) .
3.	De antemão, este representante do Ministério Público de Contas da União anui à proposta de Sefip, exceto em relação ao ato inserto à peça 4, que trata da reforma inicial de Carlos Guilherme Mayer.
4.	Observa-se que o ex-militar ocupava na ativa o posto de Capitão de Mar e Guerra. Passou para a reserva remunerada em 22/10/2001 contando com mais de 30 anos de tempo de serviço e, em razão disso, passou a receber os proventos calculados com base no soldo do posto de Contra Almirante, com fundamento o art. 50, inciso II, da Lei 6.880/1980. Posteriormente, foi considerado incapaz definitivamente para o serviço militar em razão de ter sido acometido por doença especificada em lei e foi-lhe concedido proventos calculados com base no soldo de Vice Almirante. Portanto, dois postos acima daquele que ostentava na atividade.
5.	Por meio do Acórdão 2225/2019-TCU-Plenário, da relatoria do Ministro Benjamin Zymler, proferido na sessão de 18/9/2019, o Tribunal firmou entendimento no sentido de que não há embasamento legal para o cálculo dos proventos de reforma tendo por referência dois ou mais postos acima daquele ostentado pelo militar na atividade.
6.	A Lei 6.880/1980 trata do tema em seus artigos 50, 108 e 110. Da leitura desses dispositivos, observa-se que o benefício de "proventos calculados sobre o posto hierárquico imediato", seja em consequência de transferência para a inatividade contando com mais de 30 anos de serviço, conforme dispõe o art. 50 da Lei 6.880/1980, seja pelo motivo de o militar ter sido considerado incapaz definitivamente para o serviço militar, conforme art. 110 da mesma lei, somente pode ser calculado com base no soldo correspondente ao grau hierárquico imediato ao que possuir ou possuía na ativa.
7.	Desse modo, opinamos pela ilegalidade e negativa de registro do ato à peça 4, uma vez que foi concedido ao interessado proventos calculados com base em dois postos acima daquele que ostentava na atividade, em desacordo com a citada legislação e com o paradigmático Acórdão 2225/2019-TCU-Plenário.
8.	Registra-se que o referido ato foi enviado ao TCU em 30/9/2020, de modo que pode ser apreciado sem a necessidade de prévia oitiva do interessado, nos termos do Acórdão 587/2011-TCU-Plenário.
É o Relatório.

não há.

Procurador Rodrigo Medeiros de Lima.

atos de reforma. Alteração de uma das concessões para elevação, em um grau hierárquico, do posto sobre o qual FORAM calculados os proventos do inativo, em face da superveniência de invalidez permanente PREVISTA NO ART. 110 DA LEI 6.880/1980. ILEGALIDADE, COM NEGATIVA DE REGISTRO. LEGALIDADE DOS DEMAIS ATOS. DETERMINAÇÕES.

REFORMA (REFO)

Secretaria de Fiscalização de Integridade de Atos e Pagamentos de Pessoal e de Benefícios Sociais (Sefip).

Trata-se da análise de atos de reforma de militares submetidos para fins de registro à apreciação do Tribunal de Contas da União (TCU) , de acordo com o art. 71, inciso III, da Constituição Federal.
Os atos ora apreciados relacionam-se aos atos de reforma dos Srs. João Batista Gonçalves, Ronie Parride Caleffi e Carlos Guilherme Mayer, militares da Marinha do Brasil. 
A unidade técnica propôs que os atos ora em análise fossem julgados pela legalidade.
O Parquet especial diverge parcialmente, propondo que o ato de Carlos Guilherme Mayer seja considerado ilegal.
Concordo com os pareceres da Sefip, com as modificações propostas pelo MPTCU, e os acolho como minhas razões de decidir. 
Segundo consta dos formulários de concessão das reformas, o ato de Carlos Guilherme Mayer foi emitido para alterar a reforma do interessado, concedendo-lhe promoção de grau hierárquico superior, em face de condição de invalidez adquirida após a reforma.
A meu ver fica patente nos dispositivos legais mencionados nos pareceres transcritos que a revisão do ato de concessão somente é cabível aos militares: i) da ativa, ii) da reserva remunerada e iii) reformados por incapacidade pelas razões elencadas exaustivamente nos incisos I e II do art. 108 do Estatuto dos Militares, que se encontravam na reserva remunerada em 30/12/1986, data de publicação da Lei 7.580/1986.
No presente caso, bem apontou o eminente Procurador Rodrigo Medeiros de Lima:
4. Observa-se que o ex-militar ocupava na ativa o posto de Capitão de Mar e Guerra. Passou para a reserva remunerada em 22/10/2001 contando com mais de 30 anos de tempo de serviço e, em razão disso, passou a receber os proventos calculados com base no soldo do posto de Contra Almirante, com fundamento o art. 50, inciso II, da Lei 6.880/1980. Posteriormente, foi considerado incapaz definitivamente para o serviço militar em razão de ter sido acometido por doença especificada em lei e foi-lhe concedido proventos calculados com base no soldo de Vice Almirante. Portanto, dois postos acima daquele que ostentava na atividade. (grifos no original) 
Dessa feita, considerando a situação do ato em tela, entendo que não há amparo legal para a concessão do registro.
O encaminhamento pela ilegalidade em casos semelhantes já se encontra pacificado, vez que no julgamento do TC Processo 002.418/2019-3, o TCU prolatou o Acórdão 2225/2019-TCU-Plenário, quando foi estabelecido o novo entendimento aplicável à questão.
Por fim, em conformidade com o art. 262 do Regimento Interno deste Tribunal, impende determinar ao órgão de origem que faça cessar os pagamentos decorrentes do ato ora impugnado, sob pena de responsabilidade solidária da autoridade administrativa omissa.
	Em face do exposto, VOTO para que o Tribunal adote a minuta de Acórdão que ora submeto à apreciação deste Colegiado.
TCU, Sala das Sessões Ministro Luciano Brandão Alves de Souza, em 9 de março de 2021.
AROLDO CEDRAZ 
Relator